臺灣彰化地方法院民事判決
108年度訴字第78號
原      告  蕭瑞章  

訴訟代理人  陳世煌律師
            李冠穎律師
被      告  蕭豊次  
訴訟代理人  洪明立律師
被      告  蕭木水  

            蕭錡忠  
訴訟代理人  李淵源律師  
被      告  蕭慶潘  
訴訟代理人  陳忠雨律師    
被      告  蕭慶發  
            蕭慶同  

上列當事人間請求分割共有物事件，本院於民國110年3月2日言
詞辯論終結，判決如下：
    主  文
如附表一所示之人共有彰化縣田尾鄉福新段439、439-1、439-2
、439-3、439-4、439-5、439-6、439-7、439-8、439-9、439-1
0、439-11地號之土地，應合併分割如附圖二（彰化縣北斗地政
事務所收件日期文號108年10月24日北土測字第1645號土地複丈
成果圖）及附表二所示。
兩造並按附表三所示之金額互為金錢補償。
訴訟費用由兩造依附表一「訴訟費用負擔比例」欄所示比例負擔
。
    事實及理由
壹、兩造主張
　一、原告主張：
　　㈠坐落彰化縣田尾鄉福新段439、439-1、439-2、439-3、439
      -4、439-5、439-6、439-7、439-8、439-9、439-10、439
      -11地號之土地（下合稱系爭土地，單指一筆則逕稱439號
      土地、439-1號土地、439-2號土地、439-3號土地、439-4
      號土地、439-5號土地、439-6號土地、439-7號土地、439
      -8號土地、439-9號土地、439-10號土地、439-11號土地
      ）為兩造所共有，土地使用分區及使用地類別均為鄉村區
      乙種建築用地，面積及兩造應有部分如附表一所示。
　　㈡系爭土地相鄰且共有人相同，兩造間未約定不分割之期限
      ，亦無因物之使用目的致不能分割之情形，然就分割方法
      未能達成協議，另為完整保存系爭土地上現存建物免於拆
      除，及避免原物分割形成袋地減損價值，以發揮土地整體
      利用之經濟效益，爰依民法第823條、第824條規定，請求
      變價分割系爭土地。
　二、被告（下合稱被告，單指一人則逕稱其姓名）辯稱：
　　㈠甲○○、己○○表示：請求依附圖二所示被告己○○方案分割等
      語。 ㈠
　　㈡乙○○、戊○○、丁○○、丙○○表示：請求依附圖三所示被告戊○
      ○方案分割等語。
貳、得心證之理由：
　一、按各共有人，除法令另有規定外，得隨時請求分割共有 
      物；但因物之使用目的不能分割或契約訂有不分割之期限
      者，不在此限。共有人相同之數不動產，除法令另有規定
      外，共有人得請求合併分割。民法第823條第1項、第824
      條第5項分別定有明文。復按建築法所稱建築基地，為供
      建築物本身所占之地面及其所應留設之法定空地；建築基
      地原為數宗者，於申請建築前應合併為一宗；前項法定空
      地之留設，應包括建築物與其前後左右之道路或其他建築
      物間之距離，其寬度於建築管理規則中定之；應留設之法
      定空地，非依規定不得分割、移轉，並不得重複使用；其
      分割要件及申請核發程序等事項之辦法，由中央主管建築
      機關定之，建築法第11條亦有明文。經查：
　　㈠系爭土地為兩造分別共有，共有人及應有部分均相同，有
      系爭土地之土地登記公務用謄本在卷可稽（本院卷2第231
      頁至第277頁），並經兩造同意合併分割（本院卷2第394
      頁），則原告請求合併分割合於上開條文規定，即應予准
      許。
　　㈡復查系爭土地使用分區及使用地類別均為鄉村區乙種建築
      用地（本院卷2第231頁至第277頁），其上固存有諸多磚
      造平房及三層樓房，惟系爭土地上之建物皆無保存登記，
      有彰化縣北斗地政事務所109年10月26日北地二字第10900
      05801號函附卷可稽（本院卷2第115頁）；另本院職權函
      詢彰化縣田尾鄉公所關於系爭土地上之建物有無建築執照
      、使用執照，或系爭土地是否遭套繪管制等情，獲回復：
      無相關資料可以供參等語（本院卷2第113頁）。堪認系爭
      土地無建築法第11條所規定不得辦理分割之限制。
　　㈢又核諸卷內資料，兩造就系爭土地依法既無不能分割之情
      事，亦無因物之使用目的不能分割情形，兩造復未定有不
      分割之協議，且就分割方式無法達成協議，則原告請求裁
      判分割系爭土地，於法有據，應予准許。
　二、共有物之分割，依共有人協議之方法行之；分割之方法不
      能協議決定，或於協議決定後因消滅時效完成經共有人拒
      絕履行者，法院得因任何共有人之請求，命為下列之分配
      ：㈠以原物分配於各共有人。但各共有人均受原物之分配
      顯有困難者，得將原物分配於部分共有人；㈡原物分配顯
      有困難時，得變賣共有物，以價金分配於各共有人；或以
      原物之一部分分配於各共有人，他部分變賣，以價金分配
      於各共有人；以原物為分配時，因共有人之利益或其他必
      要情形，得就共有物之一部分仍維持共有，民法第824條
      第1項、第2項、第4項定有明文。又共有人因共有物分割
      之方法不能協議決定，而提起請求分割共有物之訴，應由
      法院依民法第824條命為適當之分配，不受任何共有人主
      張之拘束；惟定共有物分割之方法，固可由法院自由裁量
      ，但仍應斟酌各共有人之意願、共有物之性質、價格、分
      割前之使用狀態、經濟效用、分得部分之利用價值及全體
      共有人之利益等有關情狀，定一適當公平之方法以為分割
      （最高法院49年台上字第2569號裁判、96年度台上字第10
      8號判決、98年度台上字第2058號判決及74年度第1次民事
      庭會議決議要旨參照）。經查：
　　㈠系爭土地均相鄰，北臨光復路1段22巷80弄可供通行。有關
      系爭土地使用情形，略如附圖一（即彰化縣北斗地政事務
      所收件日期文號108年2月11日北土測字第200號土地複丈
      成果圖）所示，並有本院勘驗測量筆錄、現場簡圖及現場
      照片存卷可憑（本院卷1第213頁至第243頁、第249頁），
      堪信屬實。
　　㈡原告主張應以「變價分割」為分割方法，使土地發揮最大
      之經濟效用等語。惟分割共有物事件仍以原物分配於各共
      有人為原則，以原物分配有事實或法律上之困難，以致不
      能依應有部分為分配者，始得考量其他分配方法，以謀分
      割方法之公平適當（民法第824條第2項修正理由參照）。
      系爭土地均相鄰且面積合計達914平方公尺，各共有人之
      應有部分亦非過於細碎而無難以原物分配之困難，是本件
      採取原物分割較變價分割更符合前揭規定及共有人之利益
      。
　　㈢就附圖三戊○○方案言：其分割方法為原物分割，分割後編
      號A至D區塊固臨北側光復路1段22巷80弄可供出入通行，
      然編號E、F、G區塊則大部分位於439-9與439-10號土地，
      需藉由南側同段441地號土地（下稱441號土地）通行。經
      本院職權函詢田尾鄉公所，獲回覆：439-9、439-10號土
      地，南臨之巷道為441號土地，屬於水利用地，依內政部
      營建署101年10月4日營署建管字第1010058690號函說明，
      水防道路在未公告為道路系統並由道路管理機關接管前，
      不得將之視用一般道路並據以指定建築線，河川區域內之
      現存便道、運輸路及水防道路皆不宜認定為既成道路，亦
      不得據以指定建築線；前開2筆土地不符合彰化縣建築管
      理自治條例第2條規定，不得申請指定建築線（本院卷1第
      369頁、卷2第439頁至第440頁）。參諸系爭土地為乙種建
      築用地，如分割後各區塊有無法指定建築線之情形，難認
      為妥適發揮土地最大經濟價值之分割方案。準此，戊○○方
      案將使分配於系爭土地南側之共有人，於分割後有無法申
      請指定建築線及對外通行問題，難謂為適法之分割方案，
      不宜採之。
　　㈣就附圖二被告己○○方案言：
　　　⒈按基地應與建築線相連接，其連接部份之最小長度應在2
        公尺以上；基地內私設通路之寬度不得小於左列標準：
        ⑴長度未滿10公尺者為2公尺；⑵長度在10公尺以上未滿2
        0公尺者為3公尺；⑶長度大於20公尺為5公尺。⑷基地內
        以私設通路為進出道路之建築物總樓地板面積合計在1,
        000平方公尺以上者，通路寬度為6公尺，建築技術規則
        建築設計施工編第2條第1項第1款至第4款定有明文。次
        按下列非都市土地建蔽率及容積率不得超過下列規定；
        但直轄市或縣（市）政府得視實際需要酌予調降，並報
        請中央主管機關備查︰乙種建築用地︰建蔽率60％。容積
        率240％，非都市土地使用管制規則第9條第1項第2款亦
        有明文。又按共有土地經法院分割判決確定，其中並分
        割出一筆土地作為私設通路，起造人如係該私設通路土
        地共有人之一，應無須再檢附該私設通路其他共有人出
        具之同意書即可申請建築（內政部86年8月26日台86內
        營字第8681553號函、95年03月10日台內營字第0950801
        069號函要旨參照）。查本方案所留設私設通路長度44
        公尺，大於20公尺，則該道路寬5公尺符合前揭建築技
        術規則建築設計施工編第2條第1項第3款規定。復核諸
        本方案可建築總面積為416.4平方公尺【計算式：（系
        爭土地總面積914平方公尺－私設通路面積220平方公尺
        ）×60％＝416.4平方公尺】，縱以前揭可建築面積合併申
        請建築，總樓地板面積為999.36平方公尺【計算式：41
        6.4平方公尺×240％＝999.36平方公尺】，未達1,000平方
        公尺，故留設5公尺寬私設通路已符合前揭建築法規，
        並有申請建築之可能。
　　　⒉復按法院為裁判分割時，固應消滅其共有關係，然因共
        有人之利益或其他必要情形，就共有物之一部，有時仍
        有維持共有之必要，例如分割共有土地時，需保留部分
        土地供為通行道路之用是（民法第824條修法理由參照
        ）。查分割後共有人得藉由私設通路連接光復路1段22
        巷80弄對外通行，並如前述有申請建築之可能。復衡以
        系爭土地為建地，留設私設通路有利於取得內側土地之
        共有人對外通行便利及增加土地價值，是上開私設通路
        雖影響各共有人取得土地之面積減少，然系爭土地因私
        設通路而增加土地價值，亦彌補減少土地面積之損失。
        準此，保留圖二編號H部分作為5米寬私設通路使用，並
        由兩造依附表二說明所列比例維持共有，實屬合理。
　　　⒊另編號F部分維持共有乙節，業經甲○○、己○○當庭表示同
        意採取己○○方案，堪認2人同意維持共有（本院卷3第9
        頁），從而由2人依附表二「備註」欄所示比例維持共
        有，亦屬合理。
　　　⒋此外，己○○方案可保留系爭土地上大部分之建物，雖有
        少部分建物因全體共有人對外通行之利益而須拆除，惟
        其既為未辦保存登記之建物（本院卷2第113頁至第115
        頁），難認有特別保留之必要。又審酌系爭土地分割後
        之各區塊地形，尚屬方正，亦徵被告己○○方案堪值採取
        。
　三、以原物為分配時，如共有人中有未受分配，或不能按其應
      有部分受分配者，得以金錢補償之，民法第824條第3項定
      有明文。共有物之原物分割，依民法第825條規定觀之，
      係各共有人就存在於共有物全部之應有部分互相移轉，使
      各共有人取得各自分得部分之單獨所有權。故原物分割而
      應以金錢為補償者，倘分得價值較高及分得價值較低之共
      有人均為多數時，該每一分得價值較高之共有人即應就其
      補償金額對於分得價值較低之共有人全體為補償，並依各
      該短少部分之比例，定其給付金額，方符共有物原物分割
      為共有物應有部分互相移轉之本旨（最高法院85年台上字
      第2676號判決要旨參照）。查系爭土地經分割後，兩造分
      別取得之土地面積與各自應有部分換算所應得面積已有落
      差，位置亦有不同，其價值自有差異，依前揭條文意旨及
      說明，自應互為找補。本院將己○○方案囑託鼎諭不動產估
      價師事務所估價，經該所於109年12月31日以鼎（法）字
      第0000000-0號函檢送不動產估價報告書（下稱估價報告
      ，見本院卷2第407頁至第421頁，該估價報告外放）。查
      估價報告乃該事務所，依不動產估價技術規則相關規定，
      並針對勘估標的進行一般因素、區域因素、個別因素、最
      有效使用等價格形成主要因素分析，而作成估價報告，並
      說明兩造分割後所取得土地價值及互為找補金額如附表三
      所示，核屬客觀可採，且兩造對被告己○○方案補償金額均
      無意見（本院卷3第11頁），爰審酌該估價意見，認各共
      有人應互相補償之金額如附表三所示。
參、綜上所述，原告主張兩造就系爭土地並無不分割之特約，又
    無不能分割之情事，既屬可信，其依民法第823條第l項前段
    、第824條規定，請求裁判分割系爭土地，於法有據。本院
    審酌兩造之意願、系爭土地之地形、臨路情形、共有物之性
    質、分割前之使用狀態、各共有人分得部分所得利用之價值
    暨經濟效用等情形，認以附圖二被告己○○方案所示方法分割
    ，各共有人間並依如附表三所示之金額相互補償，當為合理
    、公平，爰判決如主文第1項及第2項所示。
肆、本件為請求共有物分割之事件，如由敗訴之被告負擔全部訴
    訟費用，顯失公平，併依民事訴訟法第80條之1規定，酌量
    情形命勝訴之原告負擔訴訟費用之一部。
伍、本件事證已臻明確，兩造其餘攻擊防禦方法及證據，經核與
    判決結果不生影響，爰不予調查及一一論列，併此敘明
陸、據上論結，本件原告之訴為有理由，依民事訴訟法第78條、
    第80條之1、第85條第1項但書，判決如主文。
中　　華　　民　　國　　110 　年　　3 　　月　　23　　日
                  民事第四庭    法　官　徐沛然         
以上正本係照原本作成。
如對判決上訴，應於判決送達後20日內向本院提出上訴狀。如委
任律師提起上訴者，應一併繳納上訴審裁判費。
中　　華　　民　　國　　110 　年　　3 　　月　　23　　日
                                書記官  蔡明株
　　　　　　　　　　　　　　
附圖一：系爭土地現況圖（彰化縣北斗地政事務所收件日期文號
        108年2月11日北土測字第200號土地複丈成果圖）
附圖二：被告己○○方案（彰化縣北斗地政事務所收件日期文號
　　    108年10月24日北土測字第1645號土地複丈成果圖，該
　　    圖上編號D、G分配人原記載「蕭豐次」係屬誤繕，應
        為「乙○○」）
附圖三：被告戊○○方案（彰化縣北斗地政事務所收件日期文號
        109年10月26日北土測字第1745號土地複丈成果圖）